ACORDAO-COMPLETO-2519937

ACÓRDÃO 459/2022 ATA 2/2022 - SEGUNDA CÂMARA

VISTOS, relatados e discutidos estes autos em que se analisa ato de concessão de aposentadoria deferida pelo Instituto Nacional do Seguro Social à ex-servidora Elizabeth Crocetta da Silva. 
ACORDAM os Ministros do Tribunal de Contas da União, reunidos em Sessão da 2ª Câmara, ante as razões expostas pelo Relator, e com fulcro nos incisos III e IX do art. 71 da Constituição Federal e nos arts. 1º, inciso V, e 39, inciso II, da Lei 8.443/1992, c/c o art. 259, inciso II, do Regimento Interno/TCU, em:
9.1. considerar legal a concessão de aposentadoria em favor da Sra. Elizabeth Crocetta da Silva e autorizar o registro do correspondente ato; 
9.2. dispensar o ressarcimento das quantias indevidamente recebidas de boa-fé pela interessada, consoante o disposto no Enunciado 106 da Súmula da Jurisprudência do TCU;
9.3. determinar ao Instituto Nacional do Seguro Social que, no prazo de 15 (quinze) dias a contar da notificação deste Acórdão, sob pena de responsabilidade solidária da autoridade administrativa omissa, adote providências para regularização da falha financeira apontada, com a suspensão do pagamento da vantagem impugnada.

Ato de concessão de aposentadoria deferida pelo Instituto Nacional do Seguro Social à ex-servidora Elizabeth Crocetta da Silva.

Segunda Câmara

Instituto Nacional do Seguro Social.

3. Interessada: Elizabeth Crocetta da Silva.

13.1. Ministros presentes: Augusto Nardes (na Presidência), Aroldo Cedraz e Antonio Anastasia.
13.2. Ministro-Substituto presente: Marcos Bemquerer Costa (Relator).

MARCOS BEMQUERER

Adoto como Relatório, com os pertinentes ajustes de forma, a instrução da Secretaria de Fiscalização de Integridade de Atos e Pagamentos de Pessoal e de Benefícios Sociais - Sefip, por meio da qual a concessão de aposentadoria objeto destes autos foi analisada e cujo encaminhamento contou com a anuência do Procurador Rodrigo Medeiros de Lima (peças 5-7) : 
"EXAME TÉCNICO
 (...) 
Exame das Constatações
Ato: 100246/2019 - Inicial - Interessada: ELIZABETH CROCETTA DA SILVA - CPF: XXX.926.319-XX.
Parecer do Controle Interno: considerar o ato legal.
Constatação e análise: 
0.  Houve o registro de pelo menos uma rubrica com 'Denominação para análise pelo TCU' = (82107 - VPNI ART.62-A LEI 8112/90 - AP - Vantagem de caráter pessoal - R$ 403,75) .
a. Justificativa do Gestor de Pessoal: não há. Verificação efetuada no âmbito do TCU. 
b. Análise do Controle Interno: não há. Verificação efetuada no âmbito do TCU.
c. Análise da Equipe Técnica: ilegal.
	A incorporação de quintos decorrente do exercício de funções comissionadas contempla fração de quintos incorporada até 08/04/1998 com tempo total inferior à fração incorporada, como consta no mapa de funções exercidas. O tempo de exercício de função de 22 meses e 1 dia garante o direito à incorporação de apenas 1/5 de função e não 2/5, como consta no referido mapa. Referida incorporação está em desacordo com o entendimento do TCU.
	Dessa forma, o ato de aposentadoria está ilegal, haja vista a incorporação de parcela de quintos, que teve amparo em função comissionada exercida até a vigência da Lei 9.624/1998, sem ter cumprido os requisitos previstos na legislação aplicada ao caso.
O quadro resumo de ocorrências e, quando for o caso, o detalhamento da norma legal e da jurisprudência para a inconsistência acima elencada encontram-se no anexo II dessa instrução. 
 (...) 
CONCLUSÃO
A abrangência e a profundidade das verificações levadas a efeito fundamentam convicção de que o ato 100246/2019 pode ser apreciado pela ilegalidade, em razão da irregularidade apontada no item Exame das Constatações desta instrução, que representa afronta à legislação e à jurisprudência de referência
PROPOSTA DE ENCAMINHAMENTO
Ante o exposto, com fundamento no art. 71, inciso III, da Constituição Federal, no art. 1º, inciso V, e art. 39, incisos I e II, da Lei 8.443/1992, no art. 260 do Regimento Interno/TCU, propõe-se: 
considerar ILEGAL e recusar registro do ato de aposentadoria de ELIZABETH CROCETTA DA SILVA do quadro de pessoal do Instituto Nacional do Seguro Social (...) ;
com fulcro no art. 262, caput, do Regimento Interno/TCU, determinar ao Instituto Nacional do Seguro Social que: 
0. emita novo ato, livre da irregularidade ora apontada, em substituição ao ato de aposentadoria de ELIZABETH CROCETTA DA SILVA, submetendo-o à nova apreciação por este Tribunal, na forma do artigo 260, caput, do Regimento Interno/TCU;
0. dispense a devolução dos valores indevidamente recebidos de boa-fé até a data da ciência, [pelo] Instituto Nacional do Seguro Social, do acórdão que vier a ser proferido, com base no Enunciado 106 da Súmula da Jurisprudência do TCU;
0. promova o recálculo, no prazo 15 (quinze) dias, contados a partir da ciência desta deliberação, sujeitando-se a autoridade administrativa omissa à responsabilidade solidária, do valor atualmente pago relativo à rubrica apontada, em face de manifesta ilegalidade;
0. informe o teor do acórdão que vier a ser prolatado, encaminhando ao TCU, no prazo de trinta dias, comprovante da data de ciência pela interessada, nos termos do art. 4º, § 3º, da Resolução TCU 170/2004;
0. dê ciência, no prazo de quinze dias, contados da notificação, do inteiro teor desta deliberação [à] interessada, alertando-a de que o efeito suspensivo proveniente da interposição de eventuais recursos junto ao TCU não a exime da devolução dos valores percebidos indevidamente, caso o recurso não seja provido."
É o Relatório.

não há.

Procurador Rodrigo Medeiros de Lima.

PESSOAL. APOSENTADORIA. PAGAMENTO DA VANTAGEM DE "QUINTOS". TEMPO INSUFICIENTE EM FUNÇÃO DE CONFIANÇA OU CARGO EM COMISSÃO PARA DIREITO À VANTAGEM. VALOR INSIGNIFICANTE DE PARCELA INCLUÍDA IRREGULARMENTE EM ATO DE CONCESSÃO DE APOSENTADORIA. JULGAMENTO PELA LEGALIDADE DO ATO, EM CARÁTER EXCEPCIONAL, COM O DEVIDO REGISTRO, EM OBSERVÂNCIA AOS PRINCÍPIOS DA RAZOABILIDADE, DA EFICIÊNCIA E DA ECONOMICIDADE. DETERMINAÇÃO PARA A REGULARIZAÇÃO FINANCEIRA DA FALHA.

APOSENTADORIA (APOS)

Secretaria de Fiscalização de Integridade de Atos e Pagamentos de Pessoal e de Benefícios Sociais - Sefip.

Em apreciação ato de concessão de aposentadoria deferida pelo Instituto Nacional do Seguro Social em benefício da Sra. Elizabeth Crocetta da Silva, que exerceu naquela entidade o cargo de técnico do seguro social.
2.	A concessão em análise ocorreu na modalidade voluntária, com proventos integrais, calculados com base na última remuneração do cargo em que se deu a inativação, nos termos do art. 3º da Emenda Constitucional 47/2005.
3. 		As informações constantes do processo indicam que a interessada implementou os requisitos para se inativar, uma vez que tinha idade, tempo de contribuição, de serviço público, de carreira e de cargo requeridos pelo fundamento concessório.
4. 		Submetido o ato a críticas automatizadas, a Secretaria de Fiscalização de Integridade de Atos e Pagamentos de Pessoal e de Benefícios Sociais - Sefip apontou que a ex-servidora percebe parcela de "quintos/décimos" sem o correspondente tempo de exercício na função que embase a referida averbação.
5. 	Em vista de tal inconsistência, os pareceres exarados nos autos pela Sefip (peças 5 e 6) e pelo Ministério Público junto ao TCU (peça 7) são convergentes na linha da ilegalidade do ato e da negativa de seu respectivo registro, com a expedição de determinação à entidade de origem para que recalcule a rubrica ora apontada como ilegal e emita novo ato livre da mencionada falha, sem prejuízo de dispensar a devolução dos valores recebidos de boa-fé, nos termos do Enunciado 106 da Súmula de Jurisprudência do TCU.
6.	De fato, o mapa de exercício de funções da ex-servidora registra que ela conta com 22 meses e 1 dia de exercício de "DAS-101.2". Segue daí que é irregular a incorporação de 2/5 da referida função comissionada, no valor mensal de R$ 403,75, uma vez que a interessada faz jus a apenas 1/5.
7.	Não há como se aplicar no caso concreto a disciplina do tempo residual, de que cuida o art. 5º da Lei 9.624/1998, dado que não estão presentes as condições fáticas para tanto. 
8.	Nada obstante, sigo o entendimento do Tribunal, adotado nos Acórdãos 9.438 e 11.246, ambos de 2021, da Primeira Câmara, de relatoria do Ministro Jorge Oliveira, no sentido de que "o valor insignificante de parcela incluída irregularmente em ato de concessão de aposentadoria ou pensão pode ensejar em caráter excepcional o julgamento pela legalidade do ato, com o devido registro, em observância aos princípios da razoabilidade, da eficiência e da economicidade, desde que adotada medida para a regularização financeira da falha", conforme orientação que adotei como relator dos  Acórdãos 12.458/2021 e 12.459/2021, ambos da 2ª Câmara.
9.	Nesse contexto, cumpre considerar legal a concessão de aposentadoria da Sra. Elizabeth Crocetta da Silva, com o registro do correspondente ato.
10. 	Cabe, ainda, determinar à entidade de origem que faça cessar os pagamentos da rubrica considerada irregular, sem prejuízo de aplicar a orientação fixada no Verbete 106 da Súmula de Jurisprudência do TCU às parcelas indevidamente recebidas por ele.
	Ante o exposto, manifesto-me por que seja adotada a deliberação que ora submeto a este Colegiado.
TCU, Sala das Sessões, em 08 de fevereiro de 2022.
MARCOS BEMQUERER COSTA
Relator